【裁判字號】    99,交聲,1994
【裁判日期】    990727
【裁判案由】    交管條例聲異
【裁判全文】
臺灣板橋地方法院交通事件裁定        99年度交聲字第1994號
原處分機關  交通部公路總局臺北區監理所蘆洲監理站
異  議  人
即受處分人  乙○○
上列異議人因違反道路交通管理處罰條例案件，對於交通部公路
總局臺北區監理所蘆洲監理站民國99年6 月23日北監蘆字第裁46
-C00000000號所為之裁決處分（原舉發案號：臺北縣政府警察局
99年5 月12日北縣警交字第C00000000 號），聲明異議，本院裁
定如下：
    主  文
原處分撤銷。
乙○○不罰。
    理  由
一、原處分意旨略以：異議人乙○○所有之車號996-DDP 號重型
    機車於民國99年4 月21日晚間9 時30分許，經人駕駛行經臺
    北縣三重市○○路○ 段時，因與他車共同在道路上蛇行之違
    規行為，經警製單舉發，原處分機關乃依道路交通管理處罰
    條例第43條第4 項前段，裁處吊扣汽車牌照3 個月。
二、異議意旨略以：異議人當日係將所有之車號996-DDP 號重型
    機車借予友人甲○○，由甲○○騎乘搭載異議人，且當天該
    處塞車，根本不可能蛇行，為此提出聲明異議，請求鈞院撤
    銷原處分等語。
三、按道路交通管理處罰條例第43第1 項第1 款、第4 項規定，
    依該條項文義以觀，其吊扣汽車牌照之對象係「違規之汽車
    牌照」，並無違規汽車駕駛人應與汽車所有人為同一人始能
    吊扣汽車牌照之限制。考其立法目的係慮及汽車所有人擁有
    支配管領汽車之權限，對於汽車之使用方式、用途、供何人
    使用等，得加以篩選控制，非無擔保其汽車之使用者具備法
    定資格及駕駛行為合於交通管理規範之義務，否則無異縱容
    汽車所有人放任其所有之汽車供人恣意使用，徒增道路交通
    之風險，殊非事理之平。再觀該條文立法過程，原草案為「
    汽車所有人，明知汽車駕駛人有第1 項第1 款、第2 款及第
    3 項之行為，而不予禁止駕駛者，並吊扣該汽車牌照3 個月
    ；經受吊扣牌照之汽車再次提供為違反第1 項第1 款或第3
    項行為者，沒入該汽車；前項規定，推定汽車所有人為明知
    」。惟因主管機關交通部認要如何推定汽車所有人為「明知
    」，在執行實務上有困難，而建議修改為現行條文，此有立
    法院第五屆第六會期交通委員會第6 次全體委員會記錄可參
    。益證道路交通管理處罰條例第43條第1 項第1 款、第4 項
    關於吊扣汽車牌照之處分，應係針對汽車所有人所設之特別
    規定，自不得僅以汽車所有人已依道路交通管理處罰條例第
    85條第1 項規定，指出汽車之實際使用人即遽認無道路交通
    管理處罰條例第43第1 項第1 款、第4 項規定適用之餘地。
    然上開吊扣汽車牌照之特別規定，究屬行政義務違反之處罰
    ，而條文或立法過程，並未排除行政罰法第7 條第1 項「違
    反行政法上義務之行為非出於故意或過失者，不予處罰」及
    道路交通管理處罰條例第85條第4 項推定過失等規定之適用
    ，是汽車所有人自仍得經由舉證證明其無故意及過失而免罰
    。故縱汽車駕駛人與汽車所有人非同屬一人，亦應依同條第
    4 項規定對於汽車所有人處以吊扣汽車牌照3 個月處罰，惟
    可舉證不罰（臺灣高等法院98年法律座談會刑事類提案第21
    號審查意見參照）。
四、經查：
  (一)異議人乙○○確有將其所有之車號996-DDP 號重型機車借予
    證人甲○○，於99年4 月21日晚間9 時30分許，證人甲○○
    騎乘車號996-DDP 號重型機車後載異議人行經臺北縣三重市
    ○○路○ 段時，經警製單舉發在道路上蛇行一節，為異議人
    及證人甲○○所不爭執，固堪認定。
  (二)惟證人甲○○於本院審理中證稱：99年4 月21日晚上9 點30
    分在臺北縣三重市○○路○ 段騎車號996-DDP 號重型機車的
    人是我，車子是異議人乙○○的，當天我是要去看牙醫，因
    為乙○○不認識路，所以我騎車號996-DDP 號重型機車載他
    ，到了半路，我的牙齒很痛，看到紅綠燈已經在閃黃燈，我
    就闖過去，到了路口一半時，就變成紅燈，後來有聽到警車
    的鳴笛聲，才知道警察在追我們，因為旁邊車子很多，我們
    就繞過去停在路邊，三和夜市那邊車子很多，不可能蛇行；
    我騎車載乙○○時，沒有跟他說我會蛇行或闖紅燈或其他違
    規等語（見本院99年7 月22日訊問筆錄第2 、3 頁），另證
    人即臺北縣政府警察局三重分局三重派出所員警施富國於另
    案即甲○○聲明異議案件中亦證稱：我當時在三重市○○路
    與自強路口停等紅燈，我人在三和路上，甲○○在我的對向
    ，甲○○在號誌燈未轉換燈號為綠燈時就向我的方向闖紅燈
    ，我確定甲○○闖紅燈的時候，我就把我的車子在他的前面
    準備要舉發攔停，但我把甲○○攔停時，甲○○就繞過我用
    蛇行的方式繼續直行，當時九點多的時候三和夜市人很多，
    所以甲○○就繞過車陣用蛇行的方式逃避攔查，大約追了三
    、四十公尺，因為前方有車輛，我才把甲○○逼下來，就告
    知他闖紅燈，因為他當時沒有攜帶任何證件，我就告知他未
    帶駕照，因為蛇行規避取締，所以再舉發他蛇行的違規事實
    ；我們在第一時間有開警報器鳴笛，所以甲○○知道我們要
    追他們，所以才會繞過我們蛇行等語（見本院99年度交聲字
    第1991號卷99年7 月23日訊問筆錄第2 、3 頁），是依證人
    施富國上開證述內容可知，證人甲○○係因闖紅燈遭警攔停
    ，為逃避攔查始有在道路上蛇行之舉動（惟證人甲○○否認
    有蛇行），則證人甲○○此等在道路上蛇行之舉動顯然係因
    偶發事故即闖紅燈遭警攔停所導致，故異議人在出借車號99
    6-DDP 號重型機車予證人甲○○時，顯無從預見此一偶發事
    故，更無從預見證人甲○○在遭遇此一偶發事故時竟會採取
    在道路上蛇行之舉動。輔以異議人於本院審理中供稱：「（
    你把車交給證人甲○○騎時，是否有想過證人甲○○會蛇行
    或是違規？）沒有；（你把車交給他騎時，有無提醒他要小
    心騎？）當然有。」等語（見本院99年7 月22日訊問筆錄第
    2 頁），證人甲○○亦同此證述，益徵異議人在出借車號99
    6-DDP 號重型機車時已盡其注意之能事，實無可歸責之事由
    。
五、綜上所述，本件實際違規行為人既非異議人，且異議人在出
    借車號996-DDP 號重型機車予證人甲○○並無從預見證人甲
    ○○當日騎車會有闖紅燈之違規行為，進而為規避警方之攔
    查而蛇行，另異議人在出借車號996-DDP 號重型機車與證人
    甲○○時，亦已提醒證人甲○○應小心行駛，盡其注意之能
    事，原處分機關復未能舉證證明屬於汽車所有人之異議人在
    主觀上有何故意、過失或推定過失責任，則依行政罰法第7
    條第1 項規定：「違反行政法上義務之行為非出於故意或過
    失者，不予處罰。」及無違反行政法上義務行為不得處罰，
    是本件應無從認定屬於汽車所有人之異議人在主觀上有何故
    意、過失或推定過失責任。從而，原處分機關不察，逕對異
    議人為前述裁罰，即難認為有理由，應認異議人之異議為有
    理由，自應由本院將原處分機關所為之原處分撤銷，改諭知
    異議人不罰，以昭審慎。
據上論斷，應依道路交通管理處罰條例第87條第2 項，道路交通
案件處理辦法第20條前段，裁定如主文。
中    華    民    國    99    年    7     月    27    日
                      交通法庭    法  官      曾淑娟
上列正本證明與原本無異。
如不服本裁定，應於裁定送達後5日內敘明抗告理由，向本院提
出抗告狀。
                                  書記官      陳金鳳
中    華    民    國    99    年    7     月    27    日

司法院資訊處製作；財團法人民間司法改革基金會備份。
